ACORDAO-COMPLETO-2460138

ACÓRDÃO 7356/2021 ATA 14/2021 - SEGUNDA CÂMARA

VISTOS, relatados e discutidos estes autos que aprecia pensão civil instituída por ex-servidor vinculado ao Departamento de Polícia Rodoviária Federal,
ACORDAM os Ministros do Tribunal de Contas da União reunidos em sessão da Segunda Câmara, diante das razões expostas pelo relator e com fundamento na Constituição Federal, art. 71, inciso III, e na Lei 8.443/1991, art. 1º, V, e 39, I e II, em:
9.1. considerar legal o ato instituído por Claudio de Oliveira, concedendo-lhe o respectivo registro;
9.2. ordenar à Sefip que:
9.2.1. que proceda à correção do fundamento disposto no formulário cadastrado no sistema e-Pessoal, a fim de que conste a base legal citada na portaria de peça n.º 8.
9.3. dar ciência desta decisão aos interessados e ao Departamento de Polícia Rodoviária Federal.

Análise de ato de concessão de pensão civil.

Segunda Câmara

3. Interessados/Responsáveis:
3.1. Interessado: Reinalva Maria do Carmo de Oliveira (XXX.090.818-XX).

13.1. Ministros presentes: Bruno Dantas (Presidente), Augusto Nardes (Relator), Aroldo Cedraz e Raimundo Carreiro.
13.2. Ministros-Substitutos presentes: Marcos Bemquerer Costa e André Luís de Carvalho.

AUGUSTO NARDES

Trata-se de ato de concessão de pensão civil instituída por Claudio de Oliveira à beneficiária Reinalva Maria do Carmo Oliveira, no âmbito do Departamento de Polícia Rodoviária Federal. Transcrevo a seguir, com ajustes de forma, a manifestação da Secretaria de Fiscalização de Integridade de Atos e Pagamentos de Pessoal e de Benefícios Sociais - Sefip sobre o ato em análise:
INTRODUÇÃO
1.	Trata-se de ato de concessão de pensão civil instituído por CLAUDIO DE OLIVEIRA em favor de REINALVA MARIA DO CARMO DE OLIVEIRA (cônjuge) submetido, para fins de registro, à apreciação do Tribunal de Contas da União (TCU) , de acordo com o art. 71, inciso III, da Constituição Federal. 
2.	O ato foi cadastrado e disponibilizado ao TCU por intermédio do Sistema E-Pessoal, na forma da Instrução Normativa TCU 78/2018.
EXAME TÉCNICO  
3.	Na data do óbito o instituidor estava aposentado, sendo que a aposentadoria ocorreu na modalidade voluntária, com proventos integrais, calculados com base na última remuneração do cargo em que se deu a aposentadoria, com fundamento na Lei Complementar 51/1985. O ato inicial de aposentadoria, submetido a registro sob número de controle SISAC 10327010-04-2004-000310-9, foi apreciado pela legalidade deste Tribunal nos autos do processo Processo 017.107/2006-1.
4.	A pensão foi concedida com fundamento no art. 40, § 7º, inciso I, da Constituição Federal, com redação dada pela Emenda Constitucional 41/2003. Já a beneficiária se habilitou com fundamento no arts. 217, inciso I, e 222, inciso VII, da Lei 8.112/1990, com redação dada pela Lei 13.135/2015.
5.	O instituidor havia recolhido mais de 18 (dezoito) contribuições mensais e o casamento tinha se iniciado em mais de 2 (dois) anos antes do óbito, razão pela qual a beneficiária implementou o requisito do benefício pensional por prazo superior a 4 (quatro meses) . Ademais, a pensionista possuía mais de 44 (quarenta e quatro) anos de idade na data do óbito, razão pela qual atendeu aos requisitos da pensão vitalícia.
6.	O instituidor faleceu em 7/1/2018, portanto posterior à Emenda Constitucional 41/2003 que deu nova redação do § 7º e 8º do art. 40 da Constituição Federal. Assim estabelecia esses dispositivos constitucionais: 
"Art. 40. Aos servidores titulares de cargos efetivos da União, dos Estados, do Distrito Federal e dos Municípios, incluídas suas autarquias e fundações, é assegurado regime de previdência de caráter contributivo e solidário, mediante contribuição do respectivo ente público, dos servidores ativos e inativos e dos pensionistas, observados critérios que preservem o equilíbrio financeiro e atuarial e o disposto neste artigo.  (Redação dada pela Emenda Constitucional nº 41, 19.12.2003) 
.......
§ 7º Lei disporá sobre a concessão do benefício de pensão por morte, que será igual:          (Redação dada pela Emenda Constitucional nº 41, 19.12.2003) 
I - ao valor da totalidade dos proventos do servidor falecido, até o limite máximo estabelecido para os benefícios do regime geral de previdência social de que trata o art. 201, acrescido de setenta por cento da parcela excedente a este limite, caso aposentado à data do óbito; ou   (Incluído pela Emenda Constitucional nº 41, 19.12.2003)   
II - ao valor da totalidade da remuneração do servidor no cargo efetivo em que se deu o falecimento, até o limite máximo estabelecido para os benefícios do regime geral de previdência social de que trata o art. 201, acrescido de setenta por cento da parcela excedente a este limite, caso em atividade na data do óbito.  (Incluído pela Emenda Constitucional nº 41, 19.12.2003)      ) 
§ 8º É assegurado o reajustamento dos benefícios para preservar-lhes, em caráter permanente, o valor real, conforme critérios estabelecidos em lei.  (Redação dada pela Emenda Constitucional nº 41, 19.12.2003) 
7.	A norma que regulamentou esses dispositivos constitucionais foi a Lei 10.887/2004 que assim estabeleceu em seus arts. 2º e 15:
Art. 2º Aos dependentes dos servidores titulares de cargo efetivo e dos aposentados de qualquer dos Poderes da União, dos Estados, do Distrito Federal e dos Municípios, incluídas suas autarquias e fundações, falecidos a partir da data de publicação desta Lei, será concedido o benefício de pensão por morte, que será igual:
I - à totalidade dos proventos percebidos pelo aposentado na data anterior à do óbito, até o limite máximo estabelecido para os benefícios do regime geral de previdência social, acrescida de 70% (setenta por cento) da parcela excedente a este limite; ou
II - à totalidade da remuneração do servidor no cargo efetivo na data anterior à do óbito, até o limite máximo estabelecido para os benefícios do regime geral de previdência social, acrescida de 70% (setenta por cento) da parcela excedente a este limite, se o falecimento ocorrer quando o servidor ainda estiver em atividade.
Parágrafo único. Aplica-se ao valor das pensões o limite previsto no art. 40, § 2º , da Constituição Federal.
Art. 15. Os proventos de aposentadoria e as pensões de que tratam os arts. 1º e 2º desta Lei serão reajustados, a partir de janeiro de 2008, na mesma data e índice em que se der o reajuste dos benefícios do regime geral de previdência social, ressalvados os beneficiados pela garantia de paridade de revisão de proventos de aposentadoria e pensões de acordo com a legislação vigente.  (Redação dada pela Lei nº 11.784, de 2008)    
8.	Como se pode perceber, a Lei 10.887/2004 extinguiu o instituto da paridade da pensão até então assegurada aos pensionistas.
9.	Consoante dispositivos constitucionais vigentes na data do óbito do instituidor, a paridade da pensão somente era admitida em relação aos servidores amparados pela Emenda Constitucional 70/2012 e art. 3º da Emenda Constitucional 47/2005.
10.	No caso concreto, o instituidor se aposentou com base na Lei Complementar 51/1985 o que não admite pensão com paridade, conforme normas vigentes na data do óbito. Por isso o ato deve ser apreciado pela ilegalidade.
11.	Nada obstante, deve-se dispensar a devolução dos valores indevidamente recebidos de boa-fé, nos termos do Enunciado 106 da Súmula de Jurisprudência deste Tribunal.
12.	Por fim, vale destacar que o aludido ato deu entrada neste Tribunal há menos de cinco anos, não sendo aplicável, portanto, o procedimento de contraditório e ampla defesa determinado pelo Acórdão 587/2011-TCU-Plenário.
CONCLUSÃO 
13.	A abrangência e a profundidade das verificações levadas a efeito fundamentam convicção de que o ato deve ser apreciado pela ilegalidade em virtude da concessão da pensão com paridade sem previsão legal.  
PROPOSTA DE ENCAMINHAMENTO 
14.	Ante o exposto, com fundamento nos arts. 71, inciso III, da Constituição Federal, 1o, inciso V, e 39, inciso II, da Lei 8.443/1992 e 260, § 1o, do Regimento Interno do Tribunal de Contas da União, propõe-se:
a)  considerar ilegal e negar o registro do ato constante do presente processo.
b) dispensar o ressarcimento das quantias indevidamente recebidas de boa-fé, consoante o disposto no Enunciado 106 da Súmula de Jurisprudência do TCU;
c) determinar, com fundamento no art. 4º, inciso I, da Resolução TCU 315/2020, ao Departamento de Polícia Rodoviária Federal que:
c.1) retifique, com base no art. 262, caput, do Regimento Interno do TCU, c/c art. 19, inciso II, da IN TCU 78/2018, a forma de reajuste dos proventos, no prazo 15 (quinze) dias, contados a partir da ciência desta deliberação, sujeitando-se a autoridade administrativa omissa à responsabilidade solidária, uma vez que não há previsão legal para a concessão da pensão com paridade;
c.2) emita novo ato de pensão e submeta-o a registro deste Tribunal no prazo de 30 (trinta) dias, após corrigida a falha que ensejou na ilegalidade do ato;
c.3) comunique a interessada do teor desta decisão, no prazo de 30 (trinta) dias, alertando-a de que o efeito suspensivo proveniente da interposição de eventuais recursos não a exime da devolução dos valores percebidos indevidamente após a respectiva notificação, caso os recursos não sejam providos;
c.4) no prazo de 30 (trinta) dias, contados da ciência da decisão, envie a este Tribunal documentos comprobatórios de que a interessada está ciente do julgamento deste Tribunal.
2.	O Ministério Público junto ao TCU (MPjTCU) , à peça 9, propôs encaminhamento diverso, como transcrevo a seguir, com os ajustes de forma pertinentes:
Tratam os autos do ato inicial de pensão civil deixada por Claudio de Oliveira, policial rodoviário federal falecido em 07/01/2018, em favor de sua viúva, Reinalva Maria do Carmo Oliveira.
2.	Por intermédio dos pareceres uniformes acostados às peças n.ºs 4 e 5, a Secretaria de Fiscalização de Pessoal - Sefip - opina pela ilegalidade e negativa de registro da concessão de peça n.º 2, por entender que o benefício pensional em questão foi deferido à pensionista com paridade com o vencimento dos servidores da ativa, mesmo após o óbito do instituidor haver ocorrido após o advento da Emenda Constitucional n.º 41/2003.
3.	Segundo a unidade técnica, o ex-servidor inativou-se com fundamento na Lei Complementar n.º 51/1985, a qual não prevê a garantia de paridade no benefício da pensão decorrente dessa aposentadoria.
4.	Com efeito, o formulário de peça n.º 2 consigna que o instituidor Claudio de Oliveira se aposentou voluntariamente com a regra especial prevista na Lei Complementar n.º 51/1985, em 07/08/2003. Entretanto, o fundamento da pensão por ele deixada, já regida pela Emenda Constitucional n.º 41/2003, cita a garantia de paridade, cabível apenas a servidores que tenham se aposentado com base no artigo 3.º da Emenda Constitucional n.º 47/2005 ou aos amparados pela Emenda Constitucional n.º 70/2012, o que não foi o caso do ex-servidor em questão.
5.	No entanto, ao consultarmos o sistema Siape e a portaria concessória da pensão civil ora em análise, publicada no Diário Oficial de 07/03/2018, fica evidenciado que o benefício de peça n.º 2 não está acobertado pela garantia de paridade. A portaria de peça n.º 8 apresenta a seguinte fundamentação, que está em conformidade com a Emenda Constitucional n.º 41/2003: "art. 40, § 7º, da CF/88, com redação dada pela EC nº 41/03, regulamentada pelo art. 2º, inciso I, da Lei nº 10.887/04, combinado com os arts. 215, 217, inciso I e 222, inciso VII, alínea "b", item 6, da Lei nº 8.112/90, com redação dada pela Lei nº 13.135, de 2015".
6.	Portanto, não procede o indício de irregularidade suscitado pela unidade técnica.
7.	Ao percorrermos o formulário de peça n.º 2, bem como o contracheque atual acostado à peça n.º 6, não identificamos nenhuma irregularidade capaz de macular a pensão civil ora em apreciação, razão pela qual defendemos a legalidade e registro da concessão deixada por Claudio de Oliveira, com determinação à Sefip para que promova a retificação do fundamento da concessão no sistema e-Pessoal.
8.	Ante todo o exposto, com as vênias de estilo por divergir do encaminhamento proposto pela Sefip às peças n.ºs 4 e 5, esta representante do Ministério Público de Contas opina pela legalidade da pensão civil instituída pelo ex-servidor Claudio de Oliveira (CPF n.º XXX.748.498-XX) em favor de Reinalva Maria do Carmo Oliveira (CPF n.º XXX.090.818-XX) , com o consequente registro do ato de peça n.º 2, determinando-se à unidade técnica que proceda à correção do fundamento disposto no formulário cadastrado no sistema e-Pessoal, a fim de que conste a base legal citada na portaria de peça n.º 8.
É o relatório.

não há

Procuradora-Geral Cristina Machado da Costa e Silva.

PESSOAL. PENSÃO CIVIL. CONCESSÃO NOS MOLDES DA EMENDA CONSTITUCIONAL 41/2003. LEGALIDADE. DETERMINAÇÕES.

PENSÃO CIVIL (PCIV)

Secretaria de Fiscalização de Integridade de Atos e Pagamentos de Pessoal e de Benefícios Sociais (Sefip).

Trata-se de ato de concessão de pensão civil instituída por Claudio de Oliveira, ex-servidor do Departamento de Polícia Rodoviária Federal que, após análise empreendida pela Secretaria de Fiscalização de Integridade de Atos e Pagamentos de Pessoal e de Benefícios Sociais (Sefip) , recebeu proposta de encaminhamento pela ilegalidade e negativa do registro. 
2.	O Parquet especializado divergiu da proposta da Sefip. Por concordar com o parecer ofertado pelo representante do Ministério Público, incorporo seus fundamentos às minhas razões de decidir.
3.	O Ministério Público junto ao TCU evidencia que, em pesquisa realizada via Siape, verifica-se que portaria concessória da pensão civil instituída por Claudio de Oliveira não prevê a garantia de paridade.
4.	De fato, em análise à portaria de 5 de março de 2018, disponibilizada à peça 8, observo que a fundamentação da pensão civil está de pleno acordo com a Emenda 41/2003, que rege o ato em questão, in verbis "art. 40, § 7º, da CF/88, com redação dada pela EC nº 41/03, regulamentada pelo art. 2º, inciso I, da Lei nº 10.887/04, combinado com os arts. 215, 217, inciso I e 222, inciso VII, alínea "b", item 6, da Lei nº 8.112/90, com redação dada pela Lei nº 13.135, de 2015".
5. 	À vista disso, está equivocada a fundamentação legal da pensão civil constante no formulário cadastrado no sistema e-Pessoal, que considera a paridade como forma de reajuste de provento (peça 2, p. 2) . Assim, anuo também à proposta do MPTCU no sentido de ordenar à unidade técnica que altere o fundamento disposto no formulário cadastrado no sistema e-Pessoal, a fim de que conste a base legal citada na portaria concessória do ato em análise.
6.	Nesse sentido, considero legal o ato instituído por Claudio de Oliveira, devendo ser concedido seu respectivo registro.
	Ante o exposto, VOTO no sentido de que o Tribunal aprove o Acórdão que ora submeto à deliberação deste Colegiado.
TCU, Sala das Sessões Ministro Luciano Brandão Alves de Souza, em 4 de maio de 2021.
Ministro JOÃO AUGUSTO RIBEIRO NARDES 
Relator